【裁判字號】    95,台上,5626
【裁判日期】    951013
【裁判案由】    殺人
【裁判全文】
最高法院刑事判決            九十五年度台上字第五六二六號
上  訴  人  甲○○
上列上訴人因殺人案件，不服臺灣高等法院臺中分院中華民國九
十五年七月二十六日第二審更審判決（九十五年度上重更(一)字第
二九號，起訴案號：臺灣臺中地方法院檢察署九十三年度偵字第
一二八六五號），提起上訴，本院判決如下：
    主  文
原判決撤銷，發回臺灣高等法院臺中分院。
    理  由
本件原判決撤銷第一審科刑之判決，適用行為時之民國九十四年
二月二日修正，自九十五年七月一日施行前之刑法第五十五條規
定，仍論處上訴人甲○○殺人罪刑（處無期徒刑，褫奪公權終身
）；固非無見。
惟查：一、原判決事實認定：「趙寅昌到達後，甲○○竟乘機以
自備之Triazolam及Estazolam二種鎮靜安眠藥混合於不明之飲料
中，使趙寅昌喝下，趙寅昌喝下後旋於藥性發作後即陷入昏睡狀
態，嗣即不省人事，甲○○見趙寅昌已不省人事，即於九十三年
七月十日二時之後不久，以其所有之菜刀，從趙寅昌之左前頸及
右頸部切割，致趙寅昌大量出血而當場休克死亡，待趙寅昌死亡
後，甲○○復基於毀損屍體之犯意，利用同一把菜刀順著同一切
割傷口大力往下壓切割，致使趙寅昌之頭顱與身體分離」（原判
決正本第二頁至第三頁）；但於理由欄一、(五)４說明：「參酌被
告甲○○最先供稱殺害死者之手法，係因死者衝向伊後，伊用刀
使出全力往前砍，刀子遂卡在死者脖子上，嗣後見死者氣絕後，
我復將菜刀一次用力往下壓以致切斷頭顱等情，恰與上開法醫之
鑑定報告所述死者遭殺害並切下頭顱之刀法不謀而合，若非被告
甲○○下手殺害，何以剛好能『虛構』出正確之殺害及分屍刀法
」（原判決正本第十二頁）；似又認因趙寅昌衝向上訴人後，上
訴人用刀使出全力往前砍，刀子遂卡在死者脖子上，致趙寅昌死
亡，與上開事實認定上訴人係先使不知情之趙寅昌喝下鎮靜安眠
藥，不省人事後，上訴人始下手殺害等情，並不相符，原判決自
有判決理由矛盾之違誤。二、原判決於事實欄認定：「斯時因甲
○○準備搬家，故住處內放有其所有多個黑色塑膠袋、膠布及塑
膠繩，其先以膠布層層貼住趙寅昌的臉部，旋以六個黑色塑膠袋
層層包裹趙寅昌之身體，再用三個黑色塑膠袋層層包裝趙寅昌之
頭顱，包裝過程中復將趙寅昌所穿戴之戒指卸下，避免他人辨識
屍體身分。待包裝好頭顱及屍體後，旋即清理現場」（原判決正
本第三頁）；於理由欄三、說明：「扣案之黑色塑膠袋九個、尼
龍帆布袋三個（包括縫合其上之塑膠繩），為被告甲○○所有，
而供其與林俊成共同遺棄屍體所用之物，業據被告甲○○、林俊
成（業經原審判刑確定）自承在卷，均應依刑法第三十八條第一
項第二款之規定宣告沒收……被告甲○○為何將死者臉部貼上膠
帶，原因不明，且難認該行為係損壞屍體之一部分，復與遺棄屍
體之作為無關，本院認該膠帶並非供犯罪所用之物，亦不予宣告
沒收」（原判決正本第二十五頁至第二十六頁）；即上開事實欄
認定上訴人以膠布層層貼住趙寅昌的臉部，再以三個黑色塑膠袋
層層包裝趙寅昌之頭顱，似均避免他人辨識出身分，再將之與身
體部分一同遺棄，但於上開理由內又認扣案之貼住趙寅昌臉部之
膠布，為何於臉上貼上膠布，原因不明，且此舉與損壞及遺棄屍
體作為無關，因而不宣告沒收，與上開事實認定不符，亦有判決
理由矛盾之違誤。三、原判決於理由欄一、(六)：「被告甲○○於
案發前一年內到死者所經營之通訊行，死者趙寅昌即不太搭理被
告甲○○，有時被告甲○○晚上十點多到通訊行賴著不走，曾經
請警察將被告甲○○趕出去，於九十三年五、六月間被告甲○○
與死者趙寅昌時有爭吵，死者趙寅昌告訴員工施政賢，以後如果
被告甲○○賴著不走，就請警察來，嗣被告甲○○賴著不走的次
數頻繁，一個月約有二、三次等情，業據死者趙寅昌之員工即證
人施政賢於檢察官偵查中證稱明確……被告甲○○曾於九十三年
三月初將死者趙寅昌之自用小客車開走，死者趙寅昌與死者趙寅
昌之友人徐盛全有參與追車，經要求還車，仍拒不下車，並將自
用小客車以高速衝上高速公路，直到警察開槍並作勢要以警車衝
撞後始下車，同年六月間，死者趙寅昌之車子遭噴漆，趙寅昌亦
懷疑係被告甲○○所為一節，亦據證人徐盛全、葉茂堂於檢察官
偵查中證稱明確」（原判決正本第十三頁）；嗣於理由欄二、說
明：「被告甲○○雖有因情緒低落、失眠及適應障礙之情形，而
至澄清醫院中港分院家庭醫學科就診之紀錄，但由被告甲○○敘
述案發過程中，其認知及判斷能力並未受到憂鬱症狀的影響，案
發後仍可維持一般生活及工作能力，其憂鬱症狀並不影響鑑定結
論。按憂鬱症病患一般情形下，應不會影響日常認知及判斷能力
，嚴重時會造成現實感缺損而致判斷能力受影響，此時其日常生
活功能，應已有相當時間出現明顯障礙。被告甲○○此次鑑定中
所收集的資料，並無明顯的時段出現生活功能障礙，故推論其精
神症狀並未達到影響其現實感及判斷力的程度。案發過程中，被
告甲○○並未出現因精神症狀而導致現實感受損情形，故無明顯
證據顯示憂鬱症狀對案發時精神狀態造成障礙。鑑定小組於鑑定
時已知悉被告甲○○有憂鬱症狀並接受治療，評估後亦發現被告
甲○○於鑑定當時有『個人及情緒適應』問題，但上述情形為案
發後狀態，且受到案發後情境壓力影響，無法據此推估其案發當
時精神狀態，應對鑑定結論無重大影響，此有該院九十四年六月
九日中榮醫企字第0940002657號、九十四年七月七日中榮醫企字
第0940003163號函各一份在卷可憑，足認上開鑑定報告之結果，
應具有相當之可憑性，可供本院參酌判斷之依據」，因認上訴人
行為時尚無精神耗弱情事（原判決正本第二十二頁至第二十三頁
）；但原判決上開理由欄二、所謂：「被告甲○○此次鑑定中所
收集的資料，並無明顯的時段出現生活功能障礙」，究係何所指
？又鑑定報告中所謂「案發後仍可維持一般生活及工作能力」，
亦未說明其根據，且上開理由欄一、(六)認定上訴人於案發前已有
前開賴著趙寅昌店內不走、擅自開走趙寅昌之車衝上高速公路經
警開槍始下車等不尋常舉止，如果無訛，則此部分，是否已在鑑
定報告收集資料之內？原判決均未予究明，遽行判決，尚嫌速斷
。四、刑事訴訟法第一百六十五條第一項規定：「卷宗內之筆錄
及其他文書可為證據者，審判長應向當事人、代理人、辯護人或
輔佐人宣讀或告以要旨」，該規定本旨，乃基於直接審理原則，
於審判庭宣讀或告以要旨判決基礎之筆錄或文書證據資料，用以
擔保證據資料之真實性，兼具保護被告之防禦權。原判決於理由
內採納證人葉茂堂之證述、健保就醫紀錄明細及行政院國軍退除
役官兵輔導委員會臺中榮民總醫院九十三年九月十三日中榮醫企
字第0930005109號函一紙、臺中縣警察局烏日分局處理相驗案件
初步調查報告暨報驗書、臺中縣警察局刑警隊刑案現場勘查報告
表、上訴人之臺灣大學附設醫院病歷一份（原判決正本第五頁、
第八頁、第十三頁、第十八頁、第十九頁、第二十五頁），為判
決基礎，但依原審審判筆錄之記載，原審於審判期日，並未依刑
事訴訟法第一百六十五條第一項之規定，踐行調查程序向上訴人
宣讀或告以要旨（原審卷第六十五頁至第七十頁），不但與直接
審理法則有違，且有應於審判期日調查之證據而未予調查之違誤
。綜上，應認原判決仍有撤銷發回之原因。原判決其他有裁判上
一罪關係部分，基於審判不可分原則，應一併發回。
據上論結，應依刑事訴訟法第三百九十七條、第四百零一條，判
決如主文。
中    華    民    國  九十五  年    十    月   十三   日
                      最高法院刑事第十二庭
                          審判長法官  林  永  茂
                                法官  洪  文  章
                                法官  蘇  振  堂
                                法官  蕭  仰  歸
                                法官  何  菁  莪
      本件正本證明與原本無異
                                      書  記  官
中    華    民    國  九十五  年    十    月   十六   日
                                                      Ｅ


司法院資訊處製作；財團法人民間司法改革基金會備份。
